臺灣臺北地方法院民事判決　　　　　　　　　　　　九十三年度訴字第三一二二號
　　原　　　告　劉林淑勤即重新洗衣店
　　訴訟代理人　簡炎申律師
　　　　　　　　林光彥律師
　　被　　　告　台北市立慢性病防治院
　　法定代理人　甲○○
　　訴訟代理人　許麗紅律師
右當事人間請求侵權行為損害賠償事件，本院於中華民國九十三年九月十日言詞辯論
終結，判決如下：
    主  文
被告應給付原告新台幣貳拾捌萬肆仟壹佰壹拾貳元及自民國九十三年七月二十八日起
至清償日止，按週年利率百分之五計算之利息。
原告其餘之訴駁回。
訴訟費用由被告負擔三分一，餘由原告負擔。
本判決原告勝訴部分得假執行。但被告以新台幣貳拾捌萬肆仟壹佰壹拾貳元預供擔保
，得免為假執行。
原告其餘假執行之聲請駁回。
    事實及理由
一、原告起訴主張：
  (一)被告代表台北市市立各醫療院所於民國九十三年三月二十二日與原告簽訂「台北
    市政府衛生局所屬各醫療院所九十三年度醫療人員制服及病房被服等衣物洗滌共
    同供應合約」（下稱系爭契約），由原告以契約價金新台幣（下同）四百八十五
    萬元承攬台北市立各醫療院所醫療人員制服及病房被服等衣物洗滌工作，前開契
    約價金係以係爭契約所附決標詳細表各項單價及預估一年總洗量之乘積加總計算
    ，決標後則按原告每月洗滌項目單價及實際總洗量之乘積，核實給付。經查，決
    標詳細表第五十二項手術衣之正確預估數量應為「五萬七千六百件」，詎被告承
    辦人員於辦理招標彙整資料過程中，竟因筆誤將該手術衣數量繕打為「五十七萬
    六千件」，原告願以遠低於其他廠商之價格參與投標，實因被告於投標文件中表
    示手術衣數量為「五十七萬六千件」，數量極為龐大，原告基「以量制價」考量
    ，始同意壓低投標單價為每件二元，並以契約價金四百八十五萬元為投標之意思
    表示，詎被告事後表示該手術衣正確預估數量應為「五萬七千六百件」，減少契
    約金額一百零三萬六千八百元，達該契約總金額四百八十五萬元之百分之二十以
    上。原告於投標時若得知該手術衣正確預估數量為「五萬七千六百件」，當無可
    能以前述標價參與投標，是原告應得按民法第八十八條第一項之規定撤銷前述錯
    誤意思表示。原告已於九十三年六月十八日委託匯眾聯合法律事務所以（九三）
    申法字第○六一六號律師函撤銷前述錯誤意思表示，並於九十三年六月二十一日
  (二)系爭契約既經撤銷，被告應給付八十九萬四千二百二十四元予原告，分述如下（
    詳細計算公式參見附表）：
    1.履約保證金：系爭契約既經撤銷，被告應返還履約保證金二十四萬二千五百元
      。
    2.設備折舊：原告為履行系爭契約新添購貨車一部，烘乾機三台及馬達一台等設
      備，前揭設備均因被告承辦人員繕打數量錯誤致原告撤銷契約而無法使用，被
      告應賠償該設備於購買日至契約撤銷期間所受折舊損失。前揭貨車價值四十四
      萬一千二百元，受有折舊損失二萬零三百零七元，烘乾機三台價值十萬零五千
      元及二十一萬元，分受有折舊損失四千八百三十三元及五千八百六十八元，馬
      達一台價值三千五百十八元，受有折舊損失一百零四元。綜上，原告所受設備
      折舊損失共計三萬一千一百一十二元。
    3.工資損失：原告曾於九十三年五月一日雇請工人為履行系爭契約，共計支出工
      資一萬零五百元，被告迄今仍未給付該日洗滌報酬予原告，原告得請求被告賠
      償工資損失一萬零五百元。
    4.所失利益：「系爭契約金額四百八十五萬元」經扣除「被告繕打錯誤手術衣數
      量金額一百零三萬六千八百元（即2X｛0000000-00000｝＝0000000）」為三百
      八十一萬三千二百元，前述金額係該契約正確數量之金額，本屬原告依約可得
      預期利益，竟因被告承辦人員繕打數量錯誤致原告撤銷契約而無法取得，按財
      政部發布之「九十二年度營利事業各業同業利潤標準」，洗衣業之淨利率為百
      分之十六，是原告所失利益應為六十一萬零一百一十二元。
    5.原告所受設備折舊、工資及利益損失均係因被告承辦人員於執行職務過程中繕
      打手術衣數量錯誤所導致，被告承辦人員顯已構成民法第一百八十四條之侵權
      行為，則被告依民法第一百八十八條第一項之規定，應負連帶賠償責任。
  (三)爰依民法第八十八條第一項及侵權行為法律關係聲明：
    1.被告應給付原告八十九萬四千二百二十四元，及自九十三年七月二十八日起至
      清償日止，按週年利率百分之五計算之利息。
    2.願供擔保請准宣告假執行。
二、被告則抗辯：
  (一)原告於三月二十三日與各院協調收送過程及數量供需時，即發現陽明醫院之實際
    手術衣數量與前揭決標詳細表第五十二項所列手術衣預估數量有差異，原告後於
    九十三年三月三十一日發函被告表示不欲履約，經被告於九十三年四月九日以北
    市慢秘字第○九三三○一六四二○○號函請原告確實履約後，原告又於四月十三
    日以三重郵局四十一支局第三九六號存證信函函覆被告表示將於詳細評估後履約
    。被告因原告遲未履約，遂於九十三年四月二十日以北市慢秘字第○九三三○一
    八八九○○號函催原告即日履行上揭合約內容，否則被告將解除契約，原告後於
    四月二十八日以三重郵局第四十二支局第四一○號存證信函表示同意即時履行契
    約，詎原告於五月一日洗滌衣物後，自五月二日起又拒不履約，致被告所屬醫療
    院所運作發生重大困難，被告已依系爭契約第十八條及第二十三條規定，於五月
    十一日以北市慢秘字第○九三三○一八八九二○號函終止系爭，並沒收履約保證
    金二十四萬二千五百元。又系爭契約既經被告合法終止而消滅，原告不得再以意
    思表示錯誤為由撤銷。
  (二)系爭契約係採總價決標方式競標，決標詳細表所載送洗被服數量僅為預估，第五
    十二項手術衣預估數量雖較實際數量為少，但其餘項目之實際數量仍遠多於預估
    數量，被告所代表五家醫療院每月洗滌費用合計應可達四十萬元以上，堪認前揭
    手術衣數量縱有誤植，亦不影響原告權益，原告依民法第八十八條第一項之規定
    撤銷系爭契約，顯無理由。況原告於九十三年三月底即已知悉手術衣數量誤植，
    經其詳細評估後仍於五月一日開始履約，顯見原告「知其情事」仍同意履約，要
    與民法第八十八條第一項所定「若知其情事即不為意思表示」要件不符，是原告
    撒銷意思表示並不合法。
  (三)縱認原告撤銷系爭契約適法，惟查原告並未舉證說明有何「特定權利」受到侵害
    ，其請求被告賠償者，均屬經濟上之履約利益，無適用民法第一百八十四條一項
    前段規定之餘地。又被告承辦人員誤植行為，並非故意以背於善良風俗之方法加
    損害於他人，亦無違反保護他人之法律，且原告所受各項損害與被告承辦人員誤
    植行為並無相當因果關係，被告無須負連帶賠償責任。
  (四)為此聲明：
    1.駁回原告之訴及假執行之聲請。
    2.如受不利益判決，願供擔保請准宣告免為假執行。
三、原告起訴主張被告代表台北市市立各醫療院所於九十三年三月二十二日與原告簽
    訂系爭契約，由原告以契約價金四百八十五萬元承攬台北市立各醫療院所醫療人
    員制服及病房被服等衣物洗滌工作，前開契約價金係以係爭契約所附決標詳細表
    各項單價及預估一年總洗量之乘積加總計算，決標後則按原告每月洗滌項目單價
    及實際總洗量之乘積，核實給付，決標詳細表第五十二項手術衣正確數量應為「
    五萬七千六百件」，詎被告承辦人員於辦理招標彙整資料過程中竟因筆誤將該手
    術衣數量繕打為「五十七萬六千件」，業據原告提出與其所述相符之系爭合約（
    見本院卷第十一至第二十八頁）、決標詳細表（見本院卷第二九至第三十頁）及
    台北市立慢性病防治院採購履約調解案件陳述意見書（見本院卷第卷第三二至第
    三六頁），被告對第五十二項之手術衣正確數量應為「五萬七千六百件」，該院
    承辦人員誤植為「五十七萬六千件」等情亦無爭執（見本院卷第一○一頁），自
    堪採信。惟原告主張其係因前揭決標詳細表第五十二項記載手術衣數量為「五十
    七萬六千件」，數量極為龐大，始同意壓低單價為每件二元，並以總價四百八十
    五萬元為標價之意思表示，原告若得知該手術衣之正確預估數量為「五萬七千六
    百件」，當無可能以前述標價參與投標，原告得依民法第八十八條第一項之規定
    撤銷前述錯誤意思表示，請求被告返還履約保證金原告並賠償所受各項損失等情
    ，則遭被告否認，並以前詞置辯。茲僅就兩造之爭執要旨分述如下：
  (一)原告得否依民法第八十八條第一項之規定撤銷系爭契約：
    1.經查，系爭契約係以「總價決標」方式辦理招標，由各投標廠商按被告製作決
      標詳細表之預估數量及各廠商投標單價之乘積加總計算，以決定最低標等情，
      有決標詳細表（見本院卷第二九至第三十頁）及台北市立慢性病防治院採購履
      約調解案件陳述意見書（見本院卷第卷第三二至第三六頁）等影本在卷足憑，
      並為兩造所不爭執（見本院卷第一○五頁），堪認前揭決標詳細表所列預估數
      量應係各投標廠商參與投標時決定單價及總價之重要因素。又查，系爭契約於
      九十三年三月十一日辦理招標時，共有四家廠商參與投標，原告標價四百八十
      五萬元為最低標，被告因原告標價低於底價百分之八十依規定請原告說明，原
      告回覆以：「‧‧‧基於成本考量，及目前全台店數飽和過渡下，訓練計畫經
      費急速縮編，所已被服用量大幅減少只剩八分之一，故本店人手有多餘之虞，
      亟需即時轉換工作客戶，以維持店內之基本開銷。‧‧‧」等語，有兩造所不
      爭執之採購開標紀錄表（見本院卷第八九頁）、被告採購審查小組三月十七日
      會議記錄（見本院卷第九十、第九一頁）及原告三月十一日說明函（見本院卷
      第九一、九二頁）等影本在卷足憑，堪認原告主張其因被告於投標文件中表示
      手術衣預估數量為「五十七萬六千件」，數量極為龐大，基「以量制價」考量
      ，始同意壓低單價為每件二元等情為可採。按意思表示之內容有錯誤，或表意
      人若知其事情即不為意思表示者，表意人得將其意思表示撤銷之；但以其錯誤
      或不知事情，非由表意人自己之過失者為限，民法第八十八條第一項定有明文
      ；經查，系爭手術衣之正確數量應為「五萬七千六百件」，與該決標表誤載數
      量「五十七萬七千六百件」，有高達十五倍之數量誤差，經乘以單每件二元之
      價，減少契約金額一百零三萬六千八百元，超過該契約總金額四百八十五萬元
      百分之二十，堪認原告於投標當時若得知該手術衣之正確預估數量為「五萬七
      千六百件」，顯無可能同意以每件二元價格洗滌手術衣，並以總價四百八十五
      萬元為標價之意思表示，且原告不知其情事係因被告承辦人員繕打錯誤所致，
      非可歸責原告，是依前開規定，原告應得撤銷錯誤意思表示。
    2.被告辯稱決標詳細表所列送洗被服數量僅為預估數量，該表第五十二項手術衣
      預估數量雖較實際數量為少，但其餘項目之實際數量將遠多於預估數量，被告
      所代表五家醫療院每月洗滌費用合計應可達四十萬元，是前揭手術衣預估數量
      縱有誤植，亦不影響原告權益，原告不得撤銷系爭契約云云。惟查，被告並未
      舉證證明被告所代表五家醫療院每月洗滌費用總計可超出四十萬元，況且系爭
      契約係以「總價決標」方式辦理招標，由各投標廠商按被告製作決標詳細表之
      預估數量及各廠商投標單價之乘積加總計算，以決定最低標，決標後則按得標
      廠商投標單價及實際總洗量之乘積，核實給付，已如前述，足認被告所列預估
      數量實係各投標廠商決定各項單價及投標總價之重要因素，並將直接影響決標
      後核實給付金額之高低，被告誤植手術衣數量高達五十一萬八千四百件，致原
      告基於「以量制價」考量而同意壓低單價，前開誤載顯然足已影響原告關於投
      標意思表示之正確判斷，是被告抗辦該數量僅係預估，不足影響原告權益云云
      ，即難採信。
    3.被告另抗辯原告於九十三年五月一日依約洗滌衣物後，自五月二日起無故拒不
      絕履約，致被告所屬醫療院所運作發生重大困難，被告已依系爭契約第十八條
      、第二十三條之規定，於五月十一日以北市慢秘字第○九三三○一八八九二○
      號函終止系爭並沒收履約保證金，且原告既已履約，即不得撤銷錯誤意思表示
      等請，雖據被告提出被告九十三年五月十一日北市慢秘字第○九三三○一八八
      九二○號函影本為證（見本院卷第八八頁），原告復坦承已收受前揭函（見本
      院卷第一二三頁）。惟查，原告在簽訂系爭契約後經台北市立陽明醫院告知始
      察覺決標詳細表第五十二項手術衣數量似有誤植，遂於九十三年三月三十一日
      以書面向被告陳情，被告後於九十三年四月九日以北市慢秘字第○九三三○一
      六四二○○號函表示決標詳細表採預估方式，請原告確實履約，原告又於四月
      十三日以三重郵局四十一支局第三九六號存證信函函覆「被告於兩造九十三年
      四月七日爭議協調會中坦承承辦人員繕打錯誤，原告代表劉文強雖同意暫訂九
      十三年四月十五日經原告詳細評估若無問題即開始履約，然被告誤植行為已嚴
      重影響原告利潤」等語，有兩造不爭執之原告九十三年三月三十一日函（見本
      院卷第七八頁）、被告九十三年四月九日北市慢秘字第○九三三○一六四二○
      ○號函（見本院卷第七九頁）及原告四月十三日三重郵局四十一支局第三九六
      號存證信函（見本院卷第八十至第八三頁）等影本在卷足憑。又被告於九十三
      年四月二十日以北市慢秘字第○九三三○一八八九○○號函催告原告即日履約
      ，否則將解除契約後，原告雖在四月二十八日以三重郵局第四十二支局第四一
      ○號存證信函表示同意即時履約，惟原告於前述存證信函亦特別表明「‧‧‧
      收送期間每日依合約簽訂，本店依約簽收細目應收數量如下：‧‧‧手術衣
      一千八百件‧‧‧」等語，有兩造不爭執之被告九十三年四月二十日以北市慢
      秘字第○九三三○一八八九○○號函（見本院卷第八四頁）及原告四月二十八
      日三重郵局第四十二支局第四一○號存證信函（見本院卷第八五至第八七頁）
      等影本在卷足憑，足認原告係以每日手術衣數量達一千八百件為履約條件，詎
      原告在九十三年五月一日實際洗滌後發覺手術衣數量僅有一百二十三件，有兩
      造不爭執之台北市立慢性病防治院採購履約調解案件陳述意見書影本為憑（見
      本院卷第卷第三四頁），堪認原告係因被告誤植手術衣數量在先，基於成本、
      利潤考量始拒絕履約，並無被告所指「無正當理由拒絕履約」情事，況兩造於
      九十年三月起即已就前述契約爭議在台北市政府採購申訴審議委員會進行調解
      ，該調解程序迄九十三年六月二十八日始因調解不成立而終止，有兩造不爭執
      之台北市政府九十三年六月二十八日府工三字第○九三一三八三九六○○號函
      影本在卷足憑（見本院卷第一二七、第一二八頁），則被告於九十三年五月十
      一日以「原告無正當理由拒絕履約」終止系爭契約，並沒收履約保證金，即非
      適法。又縱始原告曾於九十三年五月一日履約，惟表意人若知其事情即不為意
      思表示者，得將其意思表示撤銷之，為民法第八十八條第一項所明定，該條文
      並未以「未經履行」為撤銷權行使之消極要件，是被告抗辯原告曾於九十三年
      五月一日履約，即不得撤銷錯誤意思表示云云，即無足取。
    4.又查，原告已依民法第八十八條第一項規定，於九十三年六月十八日委託匯眾
      聯合法律事務所以（九三）申法字第○六一六號律師函撤銷投標系爭契約之錯
      誤意思表示，並於九十三年六月二十一日送達予被告，有前揭律師函暨掛號郵
      件收件回執影本在卷足憑（見本院卷第三八至四一頁），復為被告所不爭執，
      足認系爭契約業經原告撤銷錯誤意思表示而無效。
  (二)原告得否請求被告返還履約保證金及賠償損害：
    1.履約保證金部分：
      原告曾於九十三年三月二十三日繳交履約保證金二十四萬二千五百元予被告，
      有兩造不爭執之保管單影本在卷足憑（見本院卷第四二頁），自堪採信，又系
      爭契約既經原告撤銷錯誤意思表示而無效，已如前述，則原告請求被告返還履
      約保證金二十四萬二千五百元，實屬有據。
    2.損害賠償部分：
      原告主張被告誤植行為已構成民法第一百八十四條第一項之侵權行為，然未具
      體說明其有何特定權利遭被告不法侵害。惟按契約未成立時，當事人為準備或
      商議訂立契約有就訂約有重要關係之事項，對他方之詢問，惡意隱匿或為不實
      之說明之情形者，對於非因過失而信契約能成立致受損害之他方當事人，應負
      賠償責任，民法第二百四十五條之一第一款定有明文；經查，系爭契約係以「
      總價決標」方式辦理招標，由各投標廠商按決標詳細表之預估數量及各廠商投
      標單價之乘積加總計算，以決定最低標，決標後則按則得標廠商投標單價及實
      際總洗量之乘積，核實給付，已如前述，足認決標詳細表之預估數量實為各投
      標廠商決定單價及投標總價之重要因素，且直接影響決標後核實給付金額之高
      低，被告承辦人員於彙整資料過程中誤將第五十二項手術衣數量繕打為「五十
      七萬六千件」，其誤植五十一萬八千四百件之金額一百零三萬六千八百元超過
      該契約總金額四百八十五萬元之百分之二十，致原告基於「以量制價」考量而
      同意壓低該項洗滌單價，是依原告主張前述事實，應堪認定被告就訂約重要關
      係之事項，有不實說明，且原告不知被告說明不實，非可歸責於原告，則被告
      仍應按民法第二百四十五條之一第一款之規定，對非因過失而信契約能成立致
      受損害之原告，負賠償責任。茲就原告所受各項損失，分述如下：
      (1)設備折舊：原告為履行系爭契約共添購貨車一部，烘乾機三台及馬達一台等
        萬元，馬達價值三千五百十八元，有兩造不爭執之匯豐汽車股份有限公司天
        母分公司收據（見本院卷第四三頁）、烘乾機統一發票（見本院卷第五二、
        五三頁）及馬達收據（見本院卷第五四頁）等影本在卷足憑，自堪採信。又
        前揭設備均因被告承辦人員繕打數量錯誤致原告撤銷契約而無法使用，應屬
        原告信賴系爭契約有效成立所受損害，則原告請求賠償該設備於購買日至契
        約撤銷期間所受折舊損失，應屬有理。又查，前揭貨車、烘乾機及馬達之耐
        用年數均為五年，有行政院發布之「固定資產耐用年數表」影本在卷足憑（
        見本院卷第四四至第五一頁），則原告主張該貨車於九十三年三月二十九日
        至同年六月二十一日期間受有折舊損失二萬零三百零七元，烘乾機於九十三
        年三月二十九日至同年六月二十一日、九十三年五月一日至同年六月二十一
        日期間分受有折舊損失四千八百三十三元及五千八百六十八元，馬達於九十
        三年四月二十八日至同年六月二十一日期間受有折舊損失一百零四元等情為
        可採（詳細計算公式見附表所示），前開折舊損失均屬原告信賴系爭契約有
        效成立所受損害，從而，原告就設備折舊部分請求被告賠償三萬一千一百十
        二元，實有理由。
      (2)工資損失：原告於九十三年五月一日雇請工人洗滌系爭契約，共計支出工資
        一萬零五百元，有經各該工人蓋章簽名確認之薪資表（見本院卷第五五頁）
        ，又被告迄今仍未給付該日洗滌報酬予原告，此為兩造所不爭執（見本院卷
        第一○一、第一○二頁），則原告應得請求被告賠償工資損失一萬零五百元
        。
      (3)所失利益：原告主張經扣除被告誤植手術衣五十一萬八千四百件金額一百零
        三萬六千八百元後，原告本可取得契約總價為三百八十一萬三千二百元，又
        依財政部發布「九十二年度營利事業各業同業利潤標準」洗衣業九十二年度
        淨利率為百分之十六，遂請求被告賠償原告依系爭契約本可取得之利益六十
        一萬零一百十二元（0000000X16% = 610112），並提出兩造不爭執之前揭同
        業利潤標準影本為憑（見本院卷第五六至第五九頁）。惟查，原告所主張前
        揭利潤係屬原告於系爭契約有效成立時所應得履行利益，非屬原告因信賴系
        爭契約有效成立所受之損害，況且原告係因意思表示錯誤而撤銷系爭契約，
        該契約既屬無效，原告當無可能因履行該契約而受利益，則原告僅得請求信
        賴利益之損害，不得請求被告賠償前述履行利益，是原告請求被告賠償六十
        一萬零一百十二元，為無理由。
    3.綜上，被告應返還履約保證金二十四萬二千五百元並賠償四萬一千六百十二元
      （31112元＋10500元＝41612元）予原告，則原告請求被告給付二十八萬四千
      一百十二元（242500元＋41612元＝284112元），為有理由，逾述數額，則無
      理由。
四、綜上所述，原告依民法第八十八條第一項及侵權行為法律關係，請求被告應給付
    原告二十八萬四千一百十二元，及自九十三年七月二十八日起至清償日止，按週
    年利率百分之五計算之利息，為有理由，應予准許。逾述數額，則無理由，應予
    駁回。本件原告勝訴部分，所命給付之金額未逾五十萬元，應由本院依民事訴訟
    法第三百八十九條第一項第五款依職權宣告假執行，並依被告聲請，准被告預供
    如主文所示擔保金額免為假執行。至原告敗訴部分，其假執行之聲請，已失所附
    麗，應予駁回。
五、本判決之基礎已臻明確，兩造其餘攻擊防禦方法及舉證，核與判決均無影響，毋
    庸一一論列，併此敘明。
六、據上結論，本件原告之訴為有理由，依民事訴訟法第七十九條、第三百八十九條
    第一項第五款及第三百九十二條第二項，判決如主文。
中　　　華　　　民　　　國　　九十三　　年　　　九　　　月　　 十七 　　日
                    民事第二庭  審判長法  官    丁蓓蓓
                                      法  官    朱漢寶
                                      法  官    李家慧
右正本係照原本作成
如對本判決上訴，須於判決送達後廿日內向本院提出上訴狀
中　　　華　　　民　　　國　　九十三　　年　　　九　　　月　　 二十 　　日
                                          書記官    劉芳菊
民事訴訟法第三百九十二條
法院得宣告非經原告預供擔保，不得為假執行。
法院得依聲請或依職權，宣告被告預供擔保，或將請求標的物提存而免為
假執行。
依前項規定預供擔保或提存而免為假執行，應於執行標的物拍定、變賣或
物之交付前為之。
